臺灣苗栗地方法院民事判決　　　　　　　　96年度訴字第66號
原　　　告　乙○○
　　　　　　　　　　　　5號6.
被　　　告　甲○○
上列當事人間請求返還土地等事件，本院於民國96年6 月7 日言
詞辯論終結，判決如下：
    主    文
被告應於原告移轉如附圖所示即坐落苗栗縣頭份鎮○○段○ ○段
第一一四六地號土地計一點五平方公尺之同時給付原告新臺幣伍
萬貳仟伍佰元。
被告應給付原告新臺幣肆仟壹佰肆拾元。
原告其餘之訴駁回。
訴訟費用由被告負擔五分之一，餘由原告負擔。
本判決第二項得假執行，但被告以新臺幣肆仟壹佰肆拾元為原告
供擔保，則免為假執行。
原告其餘假執行之聲請駁回。
    事實及理由
壹、程序事項：
一、原告以單一之聲明，主張數項訴訟標的，並未請求法院選擇
    其中之一裁判，亦未定有先後之順序，而係請求法院就各該
    訴訟標的同時為裁判者，此為訴之重疊之合併。如原告預防
    其提起之訴訟無理由，而同時提起不能併存之他訴，以備先
    位之訴無理由時，可就備位之訴獲得有理由之判決者，則為
    訴之預備之合併，有最高法院84年度台上字第2124號裁判可
    資參考。
二、原告原起訴聲明為被告(1)被告應將坐落苗栗縣頭份鎮○○段
    ○ ○段1146地號土地（以下稱系爭土地）越界建築部分即如
    附圖所示計1.5 平方公尺之地上建築物拆除（以下稱系爭建
    物），返還該土地與原告，並自民國80年起至交還土地時止
    ，給付新臺幣（下同）20萬元之損害金；(2)被告應將系爭土
    地之系爭建物占用土地以60萬元計算之損害金，購買越界部
    分土地及賠償原告之損失之重疊合併。然原告上開聲明請求
    並非單一之聲明，顯與上開重疊合併之要件未合。嗣經本院
    闡明後變更為(1)先位聲明：被告應將系爭土地之系爭建物部
    分計1. 5平方公尺之地上建築物拆除，返還該系爭土地與原
    告，並自90年起至起訴日止共計5 年給付原告交還土地時止
    ，給付14,250元相當租金之損害金；(2)備位聲明：被告應將
    坐落系爭土地之系爭建物部分土地以60萬元計算之損害金，
    購買越界部分土地及賠償原告之損失，此僅係聲明之更正及
    減縮，應於准許，合先敘明。
貳、實體事項：
一、原告起訴主張：
  (一)系爭土地為原告所有，毗鄰之同段第1131地號為訴外人黃員
    妹所有，其上門牌號碼為苗栗縣頭份鎮仁愛里11鄰中興巷35
    號之建築物則為被告所有，被告所有之上開建築物無權占用
    原告所有之系爭土地，經原告向本院提起確認界址訴訟，於
    本院成立和解，兩造確認上開2 筆土地界址以內政部土地測
    量局95年11月20日繪製之鑑定圖中A 、F 、E 連線為土地之
    經界線，而被告所有之建築物逾越上開連線占用原告所有之
    系爭土地面積為1.5 平方公尺部分，易言之，被告承認伊所
    有之建築物逾越上開經界線。
  (二)又原告於94年7 月12日向苗栗縣頭份地政事務所申請鑑界，
    適逢被告不在，嗣後被告又不認同地樁之設置與鑑界結果，
    被告亦否認越界建築，原告提起確認界址訴訟時，被告亦未
    與原告商談解決方案，爰依民法第767 條及不當得利之法律
    關係，請求被告拆屋還地並給付相當租金損失之不當得利，
    或依相鄰關係越界土地之法律關係，被告應購買系爭建物占
    用系爭土地之部分及賠償原告之損失而提起本件訴訟，並聲
    明為(1)先位聲明：被告應將系爭土地之系爭建物部分計1. 5
    平方公尺之地上建築物拆除，返還系爭土地與原告，並自90
    年起至起訴日止共計5 年給付原告交還土地時止，給付14,2
    50元相當租金之損害金；(2)備位聲明：被告應將坐落系爭土
    地之系爭建物部分土地以60萬元計算之損害金，購買越界部
    分土地及賠償原告之損失；均願供擔保請准宣告假執行。
  (三)對於被告抗辯之陳述：
    系爭土地坐落位置為市○○○路連接至後面巷端之商業區，
    系爭建築物則坐落後面小巷，價值本不相同，原告擬興建商
    業大樓，以60萬元購買越界部分，本即合理，原告自無權利
    濫用情事。
二、被告則以：
  (一)自76台灣省政府地政測量總隊所舉辦之地籍圖重測至95年內
    政部土地測量局所測定之結果，均與原告主張被告侵占部分
    不符，且原告土地面積有增加，並未減少，況目前科技進步
    ，測量儀器日新月異，自與76年間測量時所使用之儀器為進
    步，且內政部土地測量局所繪製之鑑定圖，與76年間以1/12
    00之比例尺所繪製之地籍圖，以肉眼觀察，實難分辨相異之
    處，即便以目前之測量儀器測定比例，亦有產生誤差之可能
    ，此乃因圖紙伸縮、比例尺大小、測量人員之經驗、基準點
    不同等因素所造成，因此，尚難逕認被告有越界建築情事。
  (二)又權利之行使，不得違反公共利益，或以損害他人為主要目
    的，行使權利、履行義務，應依誠實及信用方法，至於權利
    之行使是否以損害他人為主要目的，應就權利人因權利行使
    所能取得之利益與他人及國家社會因其權利行使所受之損失
    ，比較衡量定之，倘其權利之行使，自己所得利益極少，而
    他人及國家社會所受之損失甚大者，即可認係以損害他人為
    主要目的，此乃權利社會化之基本內涵所必然之解釋。就被
    告所有之系爭建築物是否越界乙事，本院受理95年度苗簡字
    第191 號確認界址事件，雖曾囑託內政部土地測量局鑑定，
    而認被告所有之系爭建築物占用原告所有之系爭土地1.5 平
    方公尺，然上開界址於本件審理時，本院亦囑託台灣省建築
    師公會苗栗辦事處鑑定，依鑑定結果認被告所有之系爭建築
    物占用原告所有之系爭土地面積，如以市價每平方公尺35,0
    00元計算，僅52,500元，易言之，原告可得之利益為52,500
    元，惟若被告拆除系爭建築物，除損及建物主體結構外，須
    另支出150,000 元之拆除費用，351,000 元之修復費用，計
    501, 000元，顯然原告權利之行使可得之利益極少，而造成
    被告所受之損失甚大，原告自不得請求被告拆屋還地。
  (三)被告並非因故意或過失占用原告所有之系爭土地，蓋自76年
    間系爭房屋建築時起，至95年11月20日內政部土地測量局作
    成鑑定時止，苗栗縣頭份地政事務所之歷次鑑界均未認被告
    有越界建築之情事，自難認被告有故意或過失占用系爭土地
    之侵權行為，在內政部土地測量局作成鑑定報告前，尚難認
    被告有何不當得利可言，是原告請求損害賠償、價購或不當
    得利，自無所據等語置辯，並聲明駁回原告之訴；如受不利
    益之判決，願供擔保免為假執行。
三、本件依民事訴訟法第270 條之1 第1 項第3 款、第271 條之
    1 規定，整理並協議簡化爭點及不爭執事項後，兩造同意就
    本院於96年6 月7 日辯論程序中，兩造協議簡化之爭點為主
    張及辯論，依同法第270 條之1 第3 項之規定，本院僅須就
    兩造協議簡化之爭點為審究（本院96年度訴字第66號卷第
    123-124 頁）。兩造所不爭執之事項如下：
  (一)兩造比鄰土地分別坐落在頭份鎮○○段○○段1146號、1131
    號。被告所有之系爭建物為自用住宅，原告之系爭土地則為
    空地，並未作任何商業使用。
  (二)兩造上開土地之界址糾紛，業經本院95年度苗簡字第191 號
    和解成立。
  (三)依本院95年度苗簡字第191 號囑託內政部土地測量局就兩造
    上開土地之界址之測量成果圖所示，被告占用原告系爭土地
    1.5 平方公尺。
  (四)原告之土地自89年至96年土地申報地價每年均為每平方公尺
    5520元。
  (五)系爭土地附近之商業活動熱絡，同意依土地法97條之規定，
    按申報地價10％計算租金。
四、本件之爭點及法院之判斷：
  (一)本件被告所有之系爭房屋，占用系爭1146地號土地面積1.5
    平方公尺，詳如附圖即本院95年度苗簡字第191 號確認界址
    事件和解筆錄所附內政部土地測量局中華民國95年11月23日
    測籍字第0950010866號函所檢附之鑑定書及鑑定圖所示。
  1.按所有人對於無權占有或侵奪其所有物者，得請求返還之。
    對於妨害其所有權者，得請求除去之。有妨害其所有權之虞
    者，得請求防止之，民法第767 條定有明文，故物上請求權
    係以請求權人係物之所有人及占有人係無權占有為其要件。
  2.查系爭1146地號土地為原告所有，有苗栗縣頭份地政事務所
    土地所有權狀、土地謄本在卷可按（見本院96年度訴字第66
    號卷第10、11頁），復為被告所不爭執，堪信為真實。而原
    告主張被告所有之系爭房屋占用系爭1146地號土地面積1.5
    平方公尺，業經內政部土地測量局鑑測人員進行實地施測，
    並製有鑑定圖附卷可佐，且系爭1131、1146地號土地經本院
    95年度苗簡字第191 號確認界址事件，確認以內政部土地測
    量局95年11月20日鑑定圖之A 、F 、E 點連線為土地之經界
    線，為兩造所不爭執，是以，以上開鑑定圖為據，足證被告
    所有之系爭房屋確有占用系爭1146地號土地1.5 平方公尺。
  3.被告雖辯稱台灣省建築師公會苗栗辦事處出具之中華民國96
    年5 月2 日台建師苗鑑字第20號房屋鑑定報告書認定土地鑑
    界原本即有容許誤差，故未占用系爭1146地號土地，惟經本
    院函請向內政部土地測量局就被告所有之系爭建築物占用系
    爭1146地號土地面積之測量方式、施測點、測量計算及其合
    理誤差範圍等為說明，其回覆以：「本局鑑測旨揭土地，係
    使用精密電子測距經緯儀在系爭土地附進施測圖根點，經檢
    核閉合後作為該區之控制點，然後以各圖根點為基點施測系
    爭土地及附近界址點、當事人指界位置、頭份段四小段1131
    地號（被告）地上物之牆壁及圍牆外緣位置後，計算其坐標
    值輸入電腦，以自動繪圖儀展繪於鑑測原圖上，再依據苗栗
    縣頭份地政事務所保管之地籍圖、地籍調查表、圖解地籍圖
    數值化成果等資料套繪分析系爭土地界址位置，以實測地上
    物位置坐標計算逾越面積，並無容許誤差範圍」等語，有該
    局中華民國96年4 月24日測籍字第0960003854號函在卷可按
    （見同上卷第50頁），則內政部土地測量局為全國最高之土
    地測量主管機關，其測量技術及使用儀器自較精密優良，依
    其所採用之儀器及作業方式所得鑑定資料之精密度較高，而
    其鑑定方法上復未見有何不週延之處，自應以其鑑測之被告
    所有之系爭建築物占用系爭1146地號土地1.5 平方公尺之結
    果為依據。是以，被告辯稱並未占用系爭1146地號土地等語
    ，要非實在。委不足取。
  (二)本件原告行使權利有權利濫用之情事，被告毋庸拆除系爭建
    築物占用系爭1146地號土地1.5 平方公尺部分。
  1.按權利之行使，不得違反公共利益，或以損害他人為主要目
    的，民法第148 條第1 項定有明文。從近代所有權之演進過
    程，已由所有權之絕對性原則，即所有權本質為不可限制之
    權利，不僅國家對於個人之所有權不得侵犯或剝奪，且個人
    對其所有權之使用、收益與處分亦享有絕對之自由，不受任
    何干涉，演變至所有權社會化之觀念。所謂所有權之社會化
    ，係指所有權基於人性雖宜由個人擁有，但必須為增進人類
    之共同需要與幸福而存在，是其行使必須與國家社會之公共
    利益相一致，受社會之規律，其個人歸屬方可認為正當。是
    以，所謂「違反公共利益」、「以損害他人為主要目的」均
    屬不確定之法律概念，於審判上，應由當事人主張具體之事
    由，再由法院依當事人主張之事實，判斷其是否確能歸屬於
    「違反公共利益」，或「以損害他人為主要目的」概念之下
    。而權利之行使，是否以損害他人為主要目的，應就權利人
    因權利行使所能取得之利益，與他人及國家社會因其權利行
    使所受之損失，比較衡量以定之。倘其權利之行使，自己所
    得利益極少而他人及國家社會所受之損失甚大者，非不得視
    為以損害他人為主要目的，此乃權利社會化之基本內涵所必
    然之解釋（最高法院71年台上字第737 號判例參照）。又所
    謂「自己所得利益極少而他人及國家社會之損失甚大」者，
    自應以衡量二者之得失後，認其相差極為懸殊時，因而認權
    利人之權利殊無保護之必要者而言。
  2.查系爭1146地號土地96年每平方公尺之公告現值為19,000元
    ，有苗栗縣頭份地政事務所中華民國96年5 月28日頭地三字
    第0960003381號函所檢附之公告現值及申報地價明細在卷可
    詳（同上卷第118-119 頁），而被告所有之系爭建築物占用
    系爭1146地號土地1.5 平方公尺，堪認原告行使物上請求權
    ，請求被告交還占用系爭土地1.5 平方公尺所得之利益28,5
    00元【計算式：1.5 平方公尺×19 ,000 元＝28,500元】，
    又縱依台灣省建築師公會苗栗辦事處鑑定之每平方公尺35,0
    00元之市價（同上卷第58頁）為計算標準，原告可得之利益
    為52,500元【計算式：1.5 平方公尺×35,000元＝52,500元
    】，而參酌上開苗栗縣辦事處之鑑定報告書，若拆除被告所
    有之系爭建築物占用系爭1146地號土地1.5 平方公尺部分，
    必定影響建築物整體結構，並須重新立柱及樑，須花費約15
    萬元之拆除費用及1 樓153,000 元、2 樓117,000 元、3 樓
    81,000元，計351,000 元之修復費用，故本件倘若拆除被告
    越界建築部分，其因原告行使權利，將受有501,000 元之損
    失【計算式：153,000 元＋117,000 元＋81,000元＋351,00
    0 元＝501,000 元】。從而，被告所有之系爭建築物越界占
    用原告所有之系爭1146地號土地面積僅1.5 平方公尺，原告
    因行使權利所能取得之利益，相較於被告所受損失及拆除所
    需耗費之國家社會成本，客觀上顯不相當，揆諸前揭說明，
    基於權利社會化之基本內涵，本件原告所為拆屋還地之請求
    ，已構成權利濫用，應予限制。
  (三)占用系爭土地部分，原告得請求被告價購。
  1.按鄰地所有人知悉土地所有人越界建屋而不即提出異議者，
    依民法第796 條但書之規定，尚得請求土地所有人購買越界
    部分之土地，舉重以明輕，不知情而得請求移去或變更建物
    之鄰地所有人，當然更得不請求土地所有人移去或變更建物
    而請求其以相當之價額購買越界部分之土地（最高法院83年
    台上字第2701號判例可資參照）。
  2.查系爭越界建築每平方公尺之市價，業經台灣省建築師公會
    苗栗辦事處鑑定之每平方公尺35,000元之價值，已如前述（
    同上卷第58頁），且為兩造所不爭執，原告請求被告購買
    1.5 平方公尺之金額自以52,500元【計算式：1.5 平方公尺
    ×35,000元＝52,500元】為相當，超過此金額部分，於法無
    據。
  (四)原告得請求之損害金。
  1.按城市地方房屋之租金，以不超過土地及其建築物申報總價
    額年息10％為限，而此一規定於租用基地準用之，土地法第
    97條、第105 條分別定有明文。又依平均地權條例第16條規
    定，土地所有權人未於規定期間內申報地價者，以公告地價
    80％為其申報地價。而系爭土地之申報地價，自89年7 月1
    日起迄今，每年均為5,520 元，有苗栗縣地政事務所96年5
    月28日頭地三字第0960003381號函在卷可稽（見同上卷第11
    8 頁）。
  2.查系爭土地位於苗栗縣頭份鎮○○路、中正路一帶，為商業
    活動區，其附近有醫院、商店林立，商機繁榮、交通便捷，
    有本院勘驗筆錄附卷可稽（見同上卷第101） ，對於相當租
    金之損失，兩造亦同意以法定上限即申報地價10％為計算之
    基準，故本院審酌原告請求按申報地價10％計算相當於租金
    之損害金應屬相當，是原告得請求之租金損失即以起訴時往
    前算五年之損失，即4,140 元之損害金【計算式：1.5 平方
    公尺×5,52 0元×10％×5 年＝4,140 元】為相當，超過此
    金額部分，於法無據。至於原告所有之系爭土地，並不因被
    告無權占有1.5 平方公尺，而致整筆系爭土地無法利用或開
    發，且原告迄今復未提出相關證據證明原告另受相當租金以
    外之損害，故原告此部分之主張，並不足取。
五、綜上所述，原告依據所有權人之法律關係，請求被告就附圖
    所示無權占有部分拆屋還地，因損及系爭建物之主體結構，
    兩造之利益衡量顯不相當，應有權利濫用之情形，是原告此
    部分之主張，為無理由，應於駁回。至於原告爰依土地相鄰
    關係之法律關係請求被告價購無權占有之系爭土地105 平方
    公尺，則以52,500元為相當，超過此金額部分，則無理由。
    另有關相當租金之損害金則以4,140 元為據，超過此金額部
    分，則無理由。
六、末按所命給付之金額或價額未逾50萬元之判決，法院應依職
    權宣告假執行，民事訴訟法第389 條第1 項第5 款定有明文
    ，本件原告陳明願供擔保，聲請宣告假執行，就其損害金勝
    訴部分，本院所命給付之金額僅為4,140 元，未逾50萬元，
    依上開規定說明，本院就此部分自應依職權宣告假執行，原
    告聲請願供擔保宣告假執行，此不過促使法院職權發動，本
    院無須就其此部分為准駁之判決，惟被告陳明願供擔保請准
    免為假執行之宣告，亦無不合，爰酌定相當擔保金額准許之
    。至原告敗訴部分，及對待給付即系爭土地之買賣部分，性
    質上並不適宜為假執行之宣告，其餘假執行之聲請，因訴之
    駁回而失所附麗或性質上不應准許者，故不應准許，均應予
    駁回。
七、訴訟費用負擔之依據：民事訴訟法第79條
中　　華　　民　　國　　96　　年　　6 　　月　　29　　日
                  民事庭法　官　吳振富
以上正本係照原本作成。
如對本判決上訴，須於判決送達後20日內向本院提出上訴狀。
                        書記官　黃麗靜
中　　華　　民　　國　　96　　年　　6 　　月　　29　　日
